【裁判字號】    98,重訴,3
【裁判日期】    981123
【裁判案由】    殺人
【裁判全文】
臺灣嘉義地方法院刑事判決               98年度重訴字第3號
公  訴  人  臺灣嘉義地方法院檢察署檢察官
被      告  甲○○
指定辯護人  楊漢東律師
上列被告因殺人案件，經檢察官提起公訴（九十八年度偵字第四
六八０號、第四九一一號），本院判決如下：
    主  文
甲○○殺人，處有期徒刑柒年，並應於刑之執行完畢或赦免後，
令入相當處所，施以監護年。
    犯 罪 事 實
一、甲○○係黃清炎之胞弟，平日同住在嘉義縣朴子市內厝里內
    厝四一號之祖厝，二人間具有家庭暴力防治法第三條第四款
    所定之家庭成員關係。甲○○因罹患精神分裂症，於知覺上
    有聽幻覺，在認知上有偏離邏輯思考、被害妄想與被附身妄
    想之思考內容，致其判斷作用及行為控制能力較普通人平均
    程度顯然減退，其辨識行為違法之能力顯著降低。而甲○○
    與黃清炎相處偶有摩擦，於民國九十八年六月八日凌晨三時
    許，黃清炎自外飲酒返家後，隨意在其住處一樓廚房外排尿
    ，適為甲○○所發現，甲○○乃當面斥責黃清炎，雙方因此
    發生拉扯及肢體衝突，嗣甲○○不欲繼續與黃清炎爭執拉扯
    ，乃逕自上樓前往住處三樓臥房，而黃清炎餘怒未消，持一
    把長約八十五公分之木棍追至三樓，欲與甲○○理論，甲○
    ○見狀即以磚塊砸向黃清炎並上前欲搶下木棍，黃清炎則持
    木棍在二樓、三樓轉角處毆打甲○○頭部約四、五下後，隨
    遭甲○○搶下木棍。不料黃清炎怒氣更盛，復向甲○○揚言
    ：「如果要輸贏，就到樓下外面去」等語，甲○○聞言後，
    亦怒火中燒，遂跟隨黃清炎步行下樓至住處門外，並表示黃
    清炎適才在三樓以木棍毆打其幾下，就應任由甲○○打回幾
    下，經黃清炎拒絕後，甲○○因上揭精神疾病影響，雖有部
    分知覺、理會及自由決定意思之能力，但理智上理解與判斷
    已較一般正常人不足與偏差，其辨識行為違法之能力顯著降
    低，於此精神障礙情形下，思及黃清炎竟毆打他，以及平時
    相處不快及隨地小便之處，竟起意殺害黃清炎，明知頭部為
    人體重要部位，如以硬物重擊敲打，足以致人死亡，仍基於
    殺人之犯意，持上開木棍重擊黃清炎頭部一下，致黃清炎當
    場不支倒地無力反抗，甲○○仍繼續持該木棍毆擊黃清炎頭
    部約一、二十下始停手，造成黃清炎當場受有重度顱腦鈍力
    損傷等傷害。嗣後甲○○即逕自返回住處三樓臥室睡覺，迨
    同日上午七時許，鄰居發現甲○○住處外有血跡，乃通知甲
    ○○之胞兄丙○○前來瞭解，始發現上情，並緊急將黃清炎
    送醫救治，惟黃清炎因傷勢過重，仍於同日晚間十時十七分
    許，因顱骨骨折、腦挫傷及顱內出血不治死亡。
二、案經嘉義縣警察局朴子分局報告臺灣嘉義地方法院檢察署檢
    察官偵查起訴。
    理  由
一、證據能力部分：
    按被告以外之人，於審判外之陳述，雖不符刑事訴訟法第一
    百五十九條之一至之四規定，而經當事人於審判程序同意作
    為證據，法院審酌該言詞陳述或書面陳述作成時情況，認為
    適當者，亦得為證據，刑事訴訟法第一百五十九條之五第一
    項定有明文。查被告甲○○及辯護人於本院準備程序時，就
    本件判決所引用之被告以外之人警詢供述、於檢察官偵查中
    結證證述及卷附書面傳聞證據資料，就其證據能力未表異議
    （本院卷第二十七頁），本院審酌前揭被告以外之人審判外
    之陳述作成情況，均係出於任意性供述，並於本院審理時，
    已賦予被告對質詰問機會，且上開書面傳聞證據作成形式，
    亦無瑕疵，與待證事實復有關聯性，本院認為適當，亦有證
    據能力，合先說明。
二、認定被告犯罪事實之理由及證據：
  (一)被告於九十八年六月八日凌晨三時許，因黃清炎在一樓廚房
    外小便，而與黃清炎發生口角、扭打，後被告返回三樓房間
    欲睡覺時，黃清炎持木棍上樓，被告見狀隨即以磚塊丟擲黃
    清炎，並向前搶奪木棍，黃清炎即以木棍在二、三樓轉角處
    毆打被告頭部，經被告搶下木棍後，黃清炎即向被告揚言「
    要輸贏就到樓下外面」，被告隨即持木棍下樓，黃清炎手上
    則無任何物品，被告至一樓屋外即以木棍毆打黃清炎頭部，
    黃清炎立即倒下，被告仍繼續持木棍毆擊黃清炎頭部等情，
    迭據被告於警訊、偵查及審理時坦承不諱（警卷第二頁至第
    三頁調查筆錄，九十八年度相字第三三四號卷第二十八頁至
    第二十九頁訊問筆錄、本院聲羈卷第八頁至第十四頁、本院
    卷第九十三頁至第一百零三頁），並經證人丙○○即被告之
    二哥於警詢時證述屬實（見警卷第五頁至第七頁），復有被
    告遭黃清炎毆打之行政院衛生署朴子醫院診斷證明書一份、
    案發現場照片十四張、木棍及被告行為時所穿沾有血跡衣褲
    照片四張在卷可參（見警卷第十四頁、第十六頁至第二十四
    頁），以及被告持以行兇之木棍一支扣案可資佐證。參以採
    自案發現場客廳躺背側沙發、扣案木棍、一樓鐵捲門上之棉
    棒血跡，鑑定結果與被害人黃清炎DNA—STR型別相同；採自
    案發現場二、三樓轉角平台上、被告當日所穿褲子上之棉棒
    血跡，鑑定結果與被告之DNA—STR型別相同，有內政部警政
    署刑事警察局九十八年七月二日刑醫字第０九八００八０七
    一三號鑑驗書一份在卷可參（見第四九一一號偵卷第六頁至
    第七頁），亦堪以佐證被告供稱有先在二、三樓轉角處遭被
    害人持木棍毆打，其搶下木棍後，有在屋外以木棍毆打被害
    人等語，核與事實相符，因此在上揭處所採集之血液棉棒，
    經鑑定結果分別與被害人、被告之DNA—STR型別相同。再者
    ，被害人因頭部遭毆擊，受有左側硬腦膜下腔出血、左蜘蛛
    膜下出血等傷害，經送醫急救後，仍於九十八年六月八日晚
    間十時十七分死亡，依法醫解剖鑑定報告書之鑑定說明，死
    者黃清炎顱腦部位之衝擊傷勢嚴重程度，顯然超過對衝傷勢
    甚多，依法醫學理，符合為外物、外力打擊致傷，死亡之直
    接原因為顱骨骨折、腦挫傷及顱內出血等情，業經檢察官督
    同法醫師相驗、解剖屬實，並有長庚醫療財團法人嘉義長庚
    紀念醫院診斷證明書二份、相驗筆錄、相驗屍體證明書、相
    驗報告書、法醫解剖鑑定報告書各一份、解剖照片二十八張
    在卷可參（見相驗卷第十二頁至第十三頁、第二十五頁、第
    三十九頁、第四十六頁至第五十頁、第五十八頁至第六十七
    頁、第五十一頁至第五十七頁），是核對被告所述之案發過
    程與相驗卷宗所附之報告、筆錄、照片及法醫解剖鑑定報告
    ，應可認定被害人確實因遭被告以木棍毆擊頭部一、二十下
    ，此外力重度顱腦鈍力損傷，導致顱骨骨折、腦挫傷及顱內
    出血而死亡。
  (二)被告於本院供稱：我和黃清炎是兄弟，因為生活點滴不合，
    所以他過他的，我過我的，後來他會找我麻煩，案發當天他
    又在外面小便，已經講很多次了，他就不高興等語（見本院
    卷第九十二頁至第九十三頁）；證人黃清凱即與被告同住之
    三哥於本院證稱：大哥喝酒回來會大小聲，會對被告兇，去
    找被告麻煩等語（見本院卷第八十六頁）；證人乙○○即被
    告之姊於本院證稱：我大哥黃清炎曾說他看不慣被告的生活
    情形，說他喝酒回來會去找被告麻煩，會罵被告等語（見本
    院卷第七十六頁至第七十七頁），並有前述案發日被告遭黃
    清炎毆打致傷之行政院衛生署朴子醫院診斷證明書一份附卷
    足參。是被告與被害人雖同住一宅，然彼此感情不睦，相處
    並非融洽，被告遇被害人酒後尋隙時，實有可能心生不滿，
    因此引發殺害被害人之動機。再者，被告以木棍毆擊被害人
    頭部多達一、二十下，業如前述，被告於偵查中羈押訊問時
    坦稱：打第一下時被害人就躺在地上，都沒有爬起來，我看
    他在流血，想說讓他死等語（見聲羈卷第十二頁）；於本院
    審理時供稱：在屋外還沒有打之前，我有先跟黃清炎說讓我
    打幾下，我就放過他，他不肯，所以後來我就打那麼多下，
    我第一下就是打他的頭，打第一下他就倒在馬路上，我打他
    頭一、二十下，他都是倒在路上，我知道這木棍會打死人，
    我是故意的，我打完他之後沒有叫救護車，我就是要讓他死
    ，怎麼會去叫救護車等語（見本院卷第一百頁至第一百零二
    頁）。是依被告上揭供述，其因遭被害人毆打，至屋外時有
    先向被害人表示讓其打幾下，因被害人未表同意，被告即持
    棍毆擊被害人頭部一、二十下，顯見被告至屋外時雖曾表示
    要被害人同意任被告打幾下即可，原僅係欲傷害被害人，然
    因被害人未表同意，被告所累積對被害人之不滿因此爆發，
    而起意殺害，故第一下即以木棍重擊易致命之被害人頭部，
    見被害人當場倒地無力反抗，被告仍繼續以木棍重擊被害人
    頭部一、二十下，其有殺害被害人之犯意至為明灼。況頭部
    為人體重要部位，如以硬物重擊敲打，足以致人死亡，此為
    一般人所知悉，被告持以毆擊被害人頭部之木棍，全長八十
    五公分，前端即被告毆打被害人頭部部分，為四方柱型，每
    一面寬三點七公分，後端圓形部分，直徑為三公分，木棍總
    重八百一十公克等情，業經本院勘驗在卷（見本院卷第八十
    三頁至第八十四頁），是該木棍仍有相當之重量與厚度，為
    實心堅硬物品，並非空心脆弱之物，以此結實木棍毆打他人
    頭部，足以致人致死，被告若僅欲傷害被害人，於被害人遭
    毆打第一下倒地時，即已達傷害之目的，應無對已倒地無任
    何反抗行為之被害人，繼續持棍攻擊，且均針對人體脆弱、
    易致死之頭部毆打。故依其客觀行為，亦足以彰顯被告持續
    以木棍毆擊被害人頭部之行為，係本於殺人之犯意為之。至
    辯護人雖以被害人遭毆打後，被告有見到被害人自行進入客
    廳倒臥沙發後即上樓，並未繼續在客廳持棍毆打被害人，足
    徵被告見被害人尚未立即死亡時，並未欲置被害人死亡而繼
    續持棍毆打，以此抗辯被告應僅有傷害被害人之犯意云云。
    然被告坦承其持棍毆打被害人頭部時，係欲殺死被害人，業
    如前述，且被告以堅硬之木棍毆擊被害人頭部多達一、二十
    下，若被告僅係欲傷害被害人，應無見被害人倒地後，仍繼
    續重擊被害人頭部多下，參以一般人遭此嚴重猛烈敲擊頭部
    ，實有高度死亡之可能，被告既已知悉其行為造成被害人傷
    勢嚴重，救治困難，且未救護送醫，任由死亡結果發生，其
    行為具有殺人之犯意甚明，不因其行為終止時，見被害人未
    當場死亡而未繼續毆打，而異其持棍毆打被害人頭部一、二
    十下時之主觀犯意，辯護人為被告利益而據此抗辯，尚不足
    採。
  (三)再被告於偵查中及本院審理時，歷次訊問時均堅稱被害人死
    亡為應該，其應屬無罪之語，而有邏輯思考異常之情形，經
    本院送行政院國軍退除役官兵輔導委員會嘉義榮民醫院（下
    稱嘉義榮民醫院）鑑定後，該院綜合被告個人發展史、家族
    史、學校史、工作史、物質濫用史、疾病過去史、精神疾病
    史、犯罪史、門診鑑定所施測之生理心理功能檢查及精神狀
    態檢查結果，認為：黃員雖無精神疾病史，本身亦否認罹患
    精神疾病，然於鑑定過程發現黃員於知覺上有聽幻覺，認知
    上有部分偏離邏輯思考、被害妄想與被附身妄想的思考內容
    ，就精神科診斷上其應是罹患精神分裂病，且若黃員所言症
    狀時序屬實，病程應有十年以上，而就現實生活上確實也可
    發現，黃員明顯呈現出社交退縮、人際互動關係疏離、角色
    功能退化等精神疾病慢性化之情形，黃員的被害妄想思考內
    容均針對於自己的手足，也導致平時和手足關係之疏離與緊
    張，在此部分現實感已與正常狀態偏離，判斷分析能力亦較
    不足，雖然黃員否認犯行受到妄想或幻覺所指使或影響，但
    黃員本身根本欠缺病識感，不認為自己有所幻覺或妄想，所
    以無法理解自己犯行其實是受到妄想內容所影響而導致現實
    判斷能力扭曲所致，惟黃員對於一般事務之現實感並未完全
    脫離，判斷能力上可部分維持，故就整體精神狀態評估，黃
    員於犯行當時，對外界事務仍具有部分知覺、理會，及自由
    決定意思之能力，理智上的理解與判斷雖已較一般正常人不
    足與偏差，但並未完全喪失，此雖未嚴重到心神喪失之情形
    ，但已達到精神耗弱之程度等情，有卷附嘉義榮民醫院鑑定
    書可查（見本院卷第四十頁至第四十五頁），參以被告於本
    院審理時，確實多次表示因死者影響其生活，其殺人是正當
    、正確的之語（見本院卷第六十九頁、第七十九頁），有部
    分邏輯思考方式較為特殊，足認被告於行為時確實因上開精
    神障礙，致其辨識行為違法之能力，顯著減低。
  (四)綜上，被告本於殺人之犯意，持堅固木棍毆擊被害人頭部一
    、二十下，其上開行為與被害人之死亡結果間有因果關係，
    被告之自白核與事實相符，而被告行為時，因精神障礙，致
    其辨識行為違法之能力，顯著減低等各情，均堪認定。本件
    事證明確，被告犯行應依法論科。
三、論罪科刑：
  (一)查被告與被害人係兄弟關係，二人為家庭暴力防治法第三條
    第四款之家庭成員，被告對被害人所為之行為，係對家庭成
    員間實施不法侵害。故核被告所為，係犯刑法第二百七十一
    條第一項殺人罪；被告對被害人故意實施家庭暴力行為而成
    立刑法之犯罪，為家庭暴力防治法之家庭暴力罪。又被告於
    本件行為時因精神障礙，致其辨識行為違法之能力，顯著減
    低，已詳如前述，爰依刑法第十九條第二項之規定減輕其刑
    。另辯護人雖主張本件被告殺人犯行，應符合自首規定。惟
    按刑法第六十二條所謂發覺，固非以有偵查犯罪權之機關或
    人員確知其人犯罪無誤為必要，而於對其發生嫌疑時，即得
    謂為已發覺；但此項對犯人之嫌疑，仍須有確切之根據得為
    合理之可疑者，始足當之，若單純主觀上之懷疑，要不得謂
    已發生嫌疑，有最高法院七十二年臺上字第六四一號判例可
    資參照。故偵查犯罪之人員本於證據，而對於被告有無犯罪
    嫌疑產生合理懷疑後，被告始坦承犯行，應僅屬自白而非自
    首。查被害人之弟丙○○於被害人死亡後，報警處理時即已
    向警方指稱於案發現場將被害人送醫時，有上三樓查看，發
    現平日與死者同住之小弟甲○○頭部有受傷，身上所穿衣褲
    有血跡，應該是他們打鬥造成黃清炎死亡，並帶同警方至案
    發現場，發現被告在三樓椅子上睡覺等語（見警卷第六頁）
    ，有丙○○之警詢筆錄在卷可參。是警方由證人丙○○指述
    ，以及由丙○○帶同警方至案發現場三樓尋獲被告時，依被
    告身上之傷勢、衣著沾染血跡等情，已先掌握確切之根據得
    為合理之可疑被告殺害死者，被告雖於員警詢問時即坦承犯
    行，然僅為自白犯罪，而與自首要件不符，自不適用自首減
    輕其刑規定。
  (二)爰審酌被告國中畢業之智識程度，素行良好，並無其他前案
    紀錄；與被害人係兄弟關係，雖係先遭被害人挑釁，被告才
    起殺機，但因此即動用私刑，惡性與危害非輕；有精神疾病
    而不自知，並因精神疾病而邏輯思考異常，表示殺死被害人
    為正確行為而未見悔意，然對於犯罪情節均坦述明確，並無
    避重就輕之犯後態度；以木棍毆打被害人頭部之行為手段；
    與被害人家屬無條件達成和解等一切情狀，量處如主文所示
    之刑，以示懲儆。又被告有精神疾病史，然對於疾病缺乏病
    識感，精神疾病延宕十多年未曾就醫，隨患病時間增長、疾
    病慢性化之影響，其功能退化情形將逐漸顯著，且家庭支持
    系統明顯薄弱，手足間難以擔負監督與協助之責任，故建議
    除應負之刑責外，應開始接受精神藥物之治療與功能之復健
    ，以減緩幻覺與妄想症狀之影響，並減少案件再犯之可能，
    有前述嘉義榮民醫院鑑定報告書一份附卷可憑，是被告有刑
    法第十九條第二項之原因，因其辨識行為違法能力降低，且
    其情狀足認有再犯之虞，而被告缺乏病識感，復無足夠之家
    庭監督與協助功能，罹患精神疾病十餘年均未就醫，為使被
    告能有較妥善之醫療照顧，接受持續且規則的精神科治療，
    改善其精神疾病，避免再因其被害妄想、認知上偏離邏輯思
    考、現實判斷能力扭曲等情形，無法為適切判斷再度犯罪，
    本院認為有宣告付保安處分之必要，爰依刑法第八十七條第
    二項、第三項之規定，諭知被告於刑之執行完畢或赦免後，
    令入相當處所，施以監護三年。另被告為上揭犯罪時所使用
    之木棍一支，係被告自被害人處取得，業如前述，並非被告
    所有，自不予宣告沒收。
據上論斷，應依刑事訴訟法第二百九十九條第一項前段，刑法第
二百七十一條第一項、第十九條第二項、第八十七條第二項、第
三項，判決如主文。
本案經檢察官王振名到庭執行職務。
中    華    民    國    98    年    11    月    23    日
                  刑事第一庭  審判長法  官  許進國
                                    法  官  張道周
                                    法  官  黃琴媛
上列正本證明與原本無異。
對於本判決如有不服，應於送達後10日內，向本院提出上訴狀（
應附繕本），但非對刑事訴訟之判決有上訴時，不得上訴。
中    華    民    國    98    年    11    月    23    日
                                    書記官  洪敏芳
附錄本判決論罪法條：
中華民國刑法第271條第1項
殺人者，處死刑、無期徒刑或 10 年以上有期徒刑。


司法院資訊處製作；財團法人民間司法改革基金會備份。
